臺灣新竹地方法院民事判決　　　　　　 100年度簡上字第21號
上　訴　人　余國華
訴訟代理人　羅秉成律師
複　代理人　戴愛芬律師
訴訟代理人　曾能煜律師
被　上訴人　陳威溢
訴訟代理人　曾郁榮
上列當事人間請求清償借款事件，上訴人對於中華民國100年1月
12日本院竹北簡易庭99年度竹北簡字第127號第一審判決提起上
訴，經本院於民國100年8月17日言詞辯論終結，判決如下：
    主      文
原判決廢棄。
被上訴人在第一審之訴駁回。
第一、第二審訴訟費用由被上訴人負擔。
    事實及理由
甲、程序事項
    本件被上訴人經合法通知而未於言詞辯論期日到場，核無民
    事訴訟法第386 條各款之情形，應依上訴人之聲請，由其一
    造辯論判決。
乙、實體事項
壹、被上訴人起訴主張：上訴人於民國93年、94年間透過訴外人
    李勝欽，陸續於如附表所示本票之發票日，向被上訴人借用
    如附表所示本票之金額，合計新臺幣（下同）1,600,000 元
    ，約定借款後1 年清償，並交付上訴人所簽立如附表所示本
    票4 紙，以為還款之擔保。嗣後上訴人僅透過李勝欽陸續清
    償其中200,000 元，至今尚欠被上訴人1,400,000 元，迭經
    催討無效，爰依消費借貸法律關係請求上訴人返還借款1,40
    0,000元等語。
貳、上訴人則以：
一、上訴人並未向被上訴人借款1,600,000元：
    上訴人簽發如附表所示本票，乃為返還訴外人李勝欽之投資
    款800,000 元，且應李勝欽之要求，開立雙倍金額之本票以
    為擔保，此由附表編號4 之本票載明李勝欽之妻李陳錦屏為
    受款人，及該紙本票之面額為其餘3 張本票面額之加總，即
    可知悉。被上訴人亦自承不認識上訴人，及李勝欽出面向被
    上訴人借款時，被上訴人已向李勝欽言明借款要對李勝欽等
    情，故兩造間確未成立借款之法律關係。原審認上訴人自認
    於93年、94年間向被上訴人陸續借得1,600,000 元，尚有誤
    會。
二、如被上訴人主張上訴人應負票據責任，其票據權利已罹於時
    效：
    系爭本票之發票日分別為93年8 月11日、94年1 月17日、94
    年3 月10日、95年1 月12日，依票據法第22條第1 項規定，
    票據時效於98年1 月13日即均已屆滿，被上訴人遲至99年7
    月12日始聲請支付命令，其票款請求權顯已罹於時效，上訴
    人自得依法為時效抗辯，拒絕清償票款。
、原審判命上訴人給付1,400,000元，上訴人不服，提起上訴
    ，並聲明：原判決廢棄並駁回被上訴人於第一審之訴。被上
    訴人則聲明：上訴駁回。
肆、兩造不爭執之事項：
一、上訴人曾簽發如附表所示本票4紙。
二、上訴人所簽發如附表編號4 之本票，形式上在受款人欄上載
    有「李陳錦屏」之姓名。
三、被上訴人係自李勝欽處取得如附表所示本票，與上訴人並非
    直接前後手關係，系爭本票亦無任何背書轉讓之記載。
伍、本件之爭點：
一、上訴人曾否以系爭本票為擔保，與被上訴人成立消費借貸之
    法律關係，並受領借款？
二、被上訴人依消費借貸之法律關係，訴請上訴人清償借款1,40
    0,000元，有無理由？
陸、本院之判斷：
一、被上訴人未能證明已與上訴人成立消費借貸之法律關係，及
    上訴人已受領借款：
（一）按稱消費借貸者，謂當事人一方移轉金錢或其他代替物之
      所有權於他方，而約定他方以種類、品質、數量相同之物
      返還之契約。又借用人應於約定期限內，返還與借用物種
      類、品質、數量相同之物，民法第474 條第1 項、第478
      條前段分別定有明文。次按，當事人主張有利於己之事實
      者，就其事實有舉證之責任，民事訴訟法第277 條前段亦
      定有明文。消費借貸契約屬要物契約，因借用物之交付而
      生效力。本件被上訴人主張兩造間有消費借貸關係存在，
      既為上訴人所否認，揆諸上開說明，被上訴人即應就兩造
      間借貸關係之成立與交付借款之事實，負舉證責任，如未
      能舉證明，即應受不利之判決。
（二）被上訴人主張兩造有借貸關係，並交付借款，無非以其持
      有上訴人所簽發，如附表所示本票4 紙為據。惟查，持有
      本票之原因，容有萬端，並非僅有成立借款關係一途，且
      被上訴人對於其係自李勝欽處取得如附表所示本票，與上
      訴人並非直接前後手關係，如附表所示本票亦無任何背書
      轉讓之記載等情，並不爭執，則被上訴人於取得如附表所
      示本票時，並未與上訴人有所接觸，尚無從與上訴人成立
      借款關係之合意，亦無從收受借款，被上訴人自無從以持
      有如附表所示本票4 紙，作為兩造間成立借款關係之證明
      。
（三）就兩造間是否成立借款關係一節，被上訴人業已自承並不
      認識上訴人，係訴外人李勝欽持如附表所示本票，表明上
      訴人與人合夥做生意，須要用錢，而向被上訴人借款，被
      上訴人當時已向李勝欽言明借款要對李勝欽等語（參本院
      卷第20頁反面），則本件兩造間並未成立借款之法律關係
      自明。被上訴人主張兩造間存有消費借貸之法律關係云云
      ，自非可採。
二、被上訴人依消費借貸之法律關係，訴請上訴人清償借款1,40
    0,000元，並無理由：
    本件被上訴人未能舉證證明其與上訴人間已成立消費借貸之
    法律關係，業如前述，則被上訴人依消費借貸之法律關係，
    訴請上訴人清償借款1,400,000 元，為無理由。另被上訴人
    所持有如附表所示之本票，均未記載到期日，依票據法第22
    條第1 項之規定，其時效期間均自發票日起算，三年間不行
    使即因時效而消滅，故如附表所示本票之時效期間至98年1
    月12日即均已屆滿，被上訴人於時效期間屆滿前並未據以行
    使本票權利，上訴人並已提出時效抗辯，拒絕清償本票債務
    。故縱使被上訴人欲依票款之法律關係為請求，亦無從准許
    ，附此敘明。
三、從而，原審就被上訴人不應准許之請求，為上訴人敗訴之判
    決，尚有未洽，上訴論旨指摘原判決此部分不當，求予廢棄
    改判，為有理由，自應由本院予以廢棄，改判如主文第二項
    所示。
柒、本件事證已臻明確，兩造其餘主張、陳述及所提證據，經審
    酌後，與本院前揭判斷不生影響，爰不一一論駁，併此敘明
    。
捌、據上論結，本件上訴為有理由，依民事訴訟法第436條之1第
    3項、第450條、第463條、第385條第1項前段、第78條，判
    決如主文。
中    華    民    國   100    年    8     月    31    日
                  民事第一庭  審判長法官  蔡孟芳
                                    法官  高敏俐
                                    法官  羅惠雯
以上正本係照原本作成。
不得上訴。
中    華    民    國   100    年    8     月    31    日
                              書  記  官  蕭宛琴
附表
┌──┬───┬─────┬───┬─────┬────┐
│編號│發票人│發  票  日│到期日│ 票面金額 │票    號│
│    │      │（民國）  │      │（新臺幣）│        │
├──┼───┼─────┼───┼─────┼────┤
│  1 │余國華│95年1月12 │未  載│20萬元    │041944號│
│    │      │日        │      │          │        │
├──┼───┼─────┼───┼─────┼────┤
│  2 │余國華│94年3月10 │未  載│20萬元    │515112號│
│    │      │日        │      │          │        │
├──┼───┼─────┼───┼─────┼────┤
│  3 │余國華│94年1月17 │未  載│40萬元    │0000000 │
│    │      │日        │      │          │號      │
├──┼───┼─────┼───┼─────┼────┤
│  2 │余國華│93年8月11 │未  載│80萬元    │0000000 │
│    │      │日        │      │          │號      │
└──┴───┴─────┴───┴─────┴────┘